【裁判字號】    98,智,1
【裁判日期】    980410
【裁判案由】    侵權行為損害賠償
【裁判全文】
臺灣臺北地方法院民事判決                 98年度智字第1號
原      告  美商微軟公司（Microsoft  Corp.）
法定代理人  甲○○○○○ ○○.
                        52,.
訴訟代理人  藍孟真律師
            陳瓊英律師
被      告  乙○○
上列當事人間因被告涉嫌侵害商標權及著作權案件，原告提起附
帶民事訴訟，請求侵權行為損害賠償，經本院刑事庭移送前來，
本院於民國98年3月24日言詞辯論終結，判決如下：
    主      文
被告應給付原告新台幣伍佰肆拾參萬參仟元，及自民國九十七年
三月二十八日起至清償日止，按年息百分之五計算之利息。
被告應負擔費用，將本案刑事最後事實審判決書主文及事實欄及
本案民事最後事實審判決書主文欄，以長二十五公分、寬十九公
分之篇幅，登載於經濟日報第一版下半頁一日。
原告其餘之訴駁回。
訴訟費用由被告負擔四分之三，餘由原告負擔。
本判決第一項於原告以新台幣壹佰捌拾萬元為被告供擔保後，得
假執行。
原告其餘假執行之聲請駁回。
    事實及理由
一、本件原告美商微軟公司 (下稱微軟公司)為外國法人，具有
    涉外因素，其主張被告侵害其著作權及商標權應負擔損害賠
    償責任，為一私法爭訟，自應適用涉外民事法律適用法以定
    本件之管轄及準據法。查：
（一）管轄權之判斷：被告為中華民國人民，且原告主張之侵權
      行為地係在中華民國領域內，故我國法院就此涉外私法事
      件自有一般管轄權。另本件侵權行為事實係發生在本院轄
      區，前經原告提起附帶民事訴訟，經本院刑事庭裁定移送
      前來，本院自有管轄權，合先敘明。
（二）準據法之擇定：按關於由侵權行為而生之債，依侵權行為
      地法，但中華民國法律不認為侵權行為者，不適用之。侵
      權行為之損害賠償及其他處分之請求，以中華民國法律認
      許者為限。涉外民事法律適用法第9條定有明文。故關於
      涉外侵權行為之準據法，應適用「侵權行為地」及「法庭
      地法」。查原告主張被告之侵權行為係發生在我國境內，
      故依上開規定，本件涉外事件之準據法，應依中華民國之
      法律。
二、被告經合法通知，未於最後言詞辯論期日到場，核無民事訴
    訟法第386條所列各款情形，應依原告之聲請，由其一造辯
    論判決。
三、原告起訴主張被告係訴外人杰盛科技實業有限公司（下稱杰
    盛公司）之業務經理，明知「MICROSOFT」、「WINDOWS」、
    「WINDOWS XP」等商標圖樣，業由原告向我國經濟部中央標
    準局或改制後之智慧財產局申請註冊而取得如附表一所示商
    標專用權，並經分別指定使用於如附表一所示電腦相關商品
    ，且均在專用期間內，該等商標在電腦軟體業享有極高知名
    度，為相關消費大眾所熟知。其亦明知微軟公司於出售如附
    表二所示「Windows 98」、「Windows 2000」、「Windows
    XP 」等電腦軟體時，為表彰該電腦軟體之來源及品牌，於
    「入門指南Microsoft Windows 98中文版第二版」、「入門
    指南Microsoft Windows XP Professional 2002中文版」
    、「快速指引Microsoft Windows 2000 Professional中文
    版」等使用手冊上附貼有真品證明書（Certificate of
    Authenticity，即COA），以宣示上開產品係由該公司授權
    、出品之用意證明，使消費者在購買上開電腦軟體時，得以
    自該真品證明書得知該電腦軟體為微軟公司之產品或授權生
    產。又其亦明知上揭所示之使用手冊均係微軟公司享有著作
    權之語文著作，未經微軟公司同意或授權，不得擅自重製，
    或明知為侵害著作權之物而意圖營利而交付。詎被告於民國
    90年底向不詳年籍姓名自稱「陳勇維」之訴外人所經營「財
    哥的電腦商場」，取得未經微軟公司同意或授權重製、均未
    附有光碟片之「入門指南Microsoft Windows 98中文版第二
    版」50套及套數不詳之「入門指南Microsoft Windows XP
    Professional 2002中文版」、「快速指引Microsoft
    Windows 2000 Professional中文版」等商品，於91年初某
    日，以「入門指南Microsoft Windows 98中文版第二版」每
    套新台幣（下同）2,000元、「入門指南Microsoft Windows
    XP Professional 2002中文版」、「快速指引Microsoft
    Windows 2000 Professional中文版」每套2,800 元之價格，
    將其自「陳勇維」處取得之全部產品以20萬元計價，出售與
    訴外人陳盈勳。原告請求被告賠償金額如下：
（一）違反著作權之損害賠償部分：被告係以銷售仿冒Windows
      98 、Windows 2000及Windows XP隨機版產品之方式侵害
      原告之著作權，被告自90年底取得仿冒產品時起，至92年
      底為檢調循線查獲為止，其總計售出之仿冒產品絕對遠超
      過刑事卷內已有之證物，且刑事判決亦無法精確論定被告
      散布仿冒產品之數量，原告自難以據此估算所受損害。再
      者，被告銷售之仿冒品與真品極為神似，可能導致不知情
      之消費者誤為真品而購買，或為盜版產品使用者用以掩飾
      電腦內灌有非法軟體之事實，而導致原告正版產品之銷售
      量之減少。惟原告提供之產品並非只有軟體本身，尚涵蓋
      更新程式下載及疑難排解等技術支援服務，亦即，原告所
      受損害並不僅止於銷售收入之減少，尚包括提供各式服務
      的支出，例如建構客服系統及官方網站等，其花費及成本
      不一而足，實無法具體估計，故原告確實有難以證明實際
      損害額之情事存在，從而請求法院依著作權法第88條第3
      項規定酌定賠償金。被告侵害原告享有著作權之著作計有
      Windows 98、Windows 2000及Windows XP三種，就每一種
      著作各以侵害情節最重大之500萬元酌定被告之賠償金，
      則被告應給付原告損害賠償額為1,500萬元。
（二）違反商標權之損害賠償部分：被告所銷售之仿冒品上，均
      有原告之商標，且該仿品上亦貼附有仿冒原告商標之隨機
      版COA，乃被告有意誤使消費者相信該仿冒品為真品而侵
      害原告商標權之惡意行為，並嚴重影響市場交易安全，而
      查正版Windows 98、Windows 2000及Windows XP等隨機版
      商品平均零售單價約為5,127元（依照原告之大經銷商聯
      強公司所發行之聯強補貨超市，正版之Windows 98第二版
      隨機版市面上建議售價為3,390元、Windows 2000
      Professional隨機版建議售價為5,990元、Windows XP
      Professional隨機版建議售價為6,000元），基此，請求
      法院以侵害情節最重大之零售金額1,500倍定損害賠償金
      額。即被告侵害商標權部分，其應賠償額應為（5,127×
      1,500＝7,690,500）。又依商標法63條第3項之規定，商
      標專用權人之業務上信譽因侵害致減損時，並得另請求相
      當之賠償。原告因被告將仿冒品低價販售，破壞原告之定
      價策略，更因仿冒品低劣之品質造成無可彌補之商譽損失
      ，故被告應另給付原告100萬元作為商譽損失之賠償，以
      上二項合計被告應給付8,690,500元。
（三）將判決書及道歉啟事登報部分：被告販賣之仿冒產品價格
      低廉，破壞原告定價策略，且仿冒品又無光碟，使用者必
      須另行設法取得軟體，無異變相鼓勵使用者為非法重製行
      為，甚至導致使用者誤以為非法軟體可藉由真品證明書予
      以補正等，對原告之名譽、聲望及信用等產生極大損害，
      爰依作權法、商標法及民法第195條第1項之規定，請求被
      告將判決及道歉啟事登報，以正視聽並回復原告名譽。
（四）聲明：1.被告應給付原告23,690,500元，及起訴狀繕本送
      達翌日起至清償日止按年息5％計算之利息。2.被告應負
      擔費用，將刑事最後事實審判決書主文及事實欄及本案民
      事最後事實審判決書主文欄，以長25公分、寬19公分之篇
      幅，登載於經濟日報第1版下半頁1日。3.願供擔保，請准
      宣告假執行。
四、被告則以其對本件刑事判決所認定之事實固無意見，然僅願
    意登報道歉，因已無力負擔鉅額之賠償費用，其所任職的公
    司亦因本事件而倒閉，其現在在大陸地區經營小吃業務，無
    力負擔鉅額賠償等語置辯。並聲明：原告之訴駁回。
五、兩造不爭執之事實及本件爭點
（一）兩造不爭執事項：
    1.被告係訴外人杰盛公司之業務經理，為從事資訊業人員，
      明知「MICROSOFT」、「WINDOWS」、「WINDOWS XP」等商
      標圖樣，業由原告向我國經濟部中央標準局或改制後之智
      慧財產局申請註冊而取得商標專用權，並經分別指定使用
      於如附表一所示之商品，且均在專用期間內，該等商標在
      電腦軟體業享有極高知名度，乃為相關消費大眾所熟知。
      其亦明知微軟公司於出售「Windows 98」、「Windows
      2000」、「Windows XP」等電腦軟體時，為表彰該電腦軟
      體之來源及品牌，於前揭使用手冊上附貼有真品證明書（
      Certificate of Authenticity，即COA），以宣示上開產
      品係由該公司授權、出品之用意證明，使消費者在購買上
      開電腦軟體時，得以自該真品證明書得知該電腦軟體為微
      軟公司之產品或授權生產。又其亦明知「入門指南
      Microsoft Windows 98中文版第二版」、「入門指南
      Microsoft Windows XP Professional 2002中文版」、「
      快速指引Microsoft Windows 2000 Professional中文版
      」等使用手冊，均係微軟公司享有著作權之語文著作，未
      經微軟公司同意或授權，不得擅自重製，或明知為侵害著
      作權之物而意圖營利而交付。詎被告於民國90年底自向不
      詳年籍姓名自稱「陳勇維」之訴外人所經營「財哥的電腦
      商場」，取得未經微軟公司同意或授權重製、均未附有光
      碟片之「入門指南Microsoft Windows 98中文版第二版」
      50套及套數均已不詳之「入門指南Microsoft Windows XP
      Professional 2002中文版」、「快速指引Microsoft
      Windows 2000 Professional中文版」等商品，於91年初
      某日，以「入門指南Microsoft Windows 98中文版第二版
      」每套2,000元、「入門指南Microsoft Windows XP
      Professional 2002中文版」、「快速指引Microsoft
      Windows 2000 Professional中文版」每套2,800元之價格
      ，將其自「陳勇維」處取得之全部產品以20萬元計價，出
      售與訴外人陳盈勳。
    2.被告前開違反著作權案，經台北地方法院檢察署檢察官提
      起公訴後，經本院以94年度訴字第980號刑事判決判處「
      乙○○明知為侵害著作權之物而意圖營利而交付，處有期
      徒刑玖月；減為有期徒刑肆月又拾伍日，如易科罰金，以
      銀元佰元即新台幣玖佰元折算一日確定。」
（二）爭執部份：
    1.原告請求賠償之金額是否合理有據？
    2.原告要求被告刊登民、刑事判決主文及道歉啟事，是否為
      回復原告名譽之適當方法或有無法律依據？
六、得心證之理由：
(一)依我國著作權法第4條第2款規定：外國人之著作，依條約、
    協定、或其本國法令、慣例，中華民國人之著作得在該國享
    有著作權者，得依本法享有著作權。而世界貿易組織會員國
    依「與貿易有關之智慧財產權協定」（TRIPs）之約定，原
    告之著作即屬受我國著作權法保護之著作，在我國應受著作
    權法之保護。
(二)本件原告得請求賠償之金額
    1.關於被告侵害原告著作權部分：
      按因故意或過失不法侵害他人之著作財產權或製版權者，
      負損害賠償責任。數人共同不法侵害者，連帶負賠償責任
      。前項損害賠償，被害人得依下列規定擇一請求：一依民
      法第216條之規定請求。但被害人不能證明其損害時，得
      以其行使權利依通常情形可得預期之利益，減除被侵害後
      行使同一權利所得利益之差額，為其所受損害。二請求侵
      害人因侵害行為所得之利益。但侵害人不能證明其成本或
      必要費用時，以其侵害行為所得之全部收入，為其所得利
      益。依前項規定，如被害人不易證明其實際損害額，得請
      求法院依侵害情節，在1萬元以上100萬元以下酌定賠償額
      。如損害行為屬故意且情節重大者，賠償額得增至500萬
      元，著作權法第88條定有明文。本院審酌被告因意圖牟利
      ，違法出售與真品極為神似之仿冒品，可能導致不知情之
      消費者誤為真品而購買，或為盜版產品使用者用以掩飾電
      腦內灌有非法軟體之事實，而導致原告正版產品之銷售量
      之減少，而被告係從事資訊業人員，對於前開產品係原告
      享有著作權之著作物，自應知之甚稔，竟仍予以非法販賣
      予不特定之消費者，惟原告請求被告應依前開規定，按每
      一著作物以500萬元計算損害額，顯屬過高，亦與原告因
      被告前揭侵權行為所受損害及被告所得利益並非相當，故
      本院認以每一著作物80萬元計算為宜。又本件原告有3種
      著作物被侵害，其損害額應為240萬元（計算式：80萬×3
      ＝240萬），原告逾此部分之請求，即屬無據，應予駁回
      。
    2.關於被告侵害原告商標權部分：
   （1）按商標權人請求損害賠償時，得就下列各款擇一計算其
        損害：一依民法第216條規定。但不能提供證據方法以
        證明其損害時，商標權人得就其使用註冊商標通常所可
        獲得之利益，減除受侵害後使用同一商標所得之利益，
        以其差額為所受損害。二依侵害商標權行為所得之利益
        ；於侵害商標權者不能就其成本或必要費用舉證時，以
        銷售該項商品全部收入為所得利益。三就查獲侵害商標
        權商品之零售單價500倍至1,500倍之金額。但所查獲商
        品超過1,500件時，以其總價定賠償金額。前項賠償金
        額顯不相當者，法院得予酌減之，商標法第63條第1、2
        項分別規定甚明。又商標法第63條第1項第3款規定所稱
        之「零售單價」，係指侵害他人商標專用權之商品實際
        出售之單價，並非指商標專用權人自己商品之零售價或
        批發價（最高法院95年度台上字第295號裁判參照）。
        原告主張其商標權因遭被告上述不法行為侵害所受損害
        ，應依據前引商標法第63條第1項第3款後段規定，以被
        告出售之仿冒物品零售單價1,500倍之金額計算賠償標
        準，惟原告認計算該「零售單價」之標準，應以其生產
        之正版Windows 98、Windows 2000及Windows XP等隨機
        版商品平均建議零售單價5,127元為計算基礎，顯與該
        款文義已指明係以「查獲商標權商品」之售價作為計算
        標準，及前揭最高法院裁判意旨，有所違背。準此，原
        告本於該款請求計算賠償金額時，應以被告出售上開仿
        冒品之平均價格（入門指南Microsoft Windows 98 中
        文版第二版每套2,000元，入門指南Microsoft Windo
        ws XP Professional 2002中文版、快速指引Microsoft
        Windows 2000 Professional中文版每套2,800元，平均
        約為2,533元）為基準。此外，原告主張以零售價1,500
        倍計算損害額，亦嫌過高，而與原告因被告前揭侵權行
        為所受損害及被告所得利益並非相當，本院認1,000倍
        已足賠償原告之損失。依此計算，原告請求被告依前揭
        規定賠償之金額，在2,533,000元之範圍（計算式：
        2,533×1,000＝2,533,000）內，為有理由，應予准許
        ，逾該範圍之請求，即屬無據，應予駁回。
   （2）復按商標法第63條第3項規定，商標專用權人之業務上
        信譽因侵害致減損時，並得另請求相當之賠償。查原告
        係一國際著名之電腦軟體公司，被告將仿冒原告之真品
        證明書標籤附於盜版產品中販賣，勢將使消費者在辨識
        原告生產之正版軟體及仿冒品時發生困難，並致原告之
        防偽策略遭受破壞，對原告商譽顯已造成損害，故本院
        認此部分被告應賠償原告商譽損失50萬元，原告逾此部
        分請求，即屬無據。
    3.綜上，原告得請求被告賠償之金額為5,433,000 元（計算
      式：2,400,000＋2,533,000＋500,000＝5,433,000），逾
      此部分請求，即屬無據，應予駁回。
（三）原告訴請被告登報部分是否合法有據：
      末按商標權人得請求由侵害商標權者負擔費用，將侵害商
      標權情事之判決書內容全部或一部登載新聞紙。商標法第
      64條定有明文。惟此乃屬被害人請求為回復信譽之處分，
      其方法及範圍如何方為適當，法院仍應參酌被害人之請求
      及其身分、地位、被害程度等各種情事而為裁量。經查原
      告為國際著名電腦軟體公司，而被告為從事電腦相關行業
      之專業人士，卻被告販售仿冒之書籍並COA標籤，破壞原
      告之防偽策略，原告請求被告應負擔費用，將本案刑事最
      後事實審判決書主文及事實欄及本案民事最後事實審判決
      書主文欄，以長25公分、寬19公分之篇幅，登載於經濟日
      報第1版下半頁1日，應認屬此乃屬原告請求為回復信譽之
      處分。又經濟日報係為國內財經之專業報紙，此一刊登判
      決主文及事實欄之其方法，亦足以發生恫嚇制止其他人同
      屬侵害商標權之行為，應予准許。
七、綜上所述，被告確有侵害原告所有之商標權及電腦軟體之著
    作權等行為，從而，原告依據侵權行為之法律關係，請求被
    告賠償原告5,433,000元，及自起訴狀繕本送達翌日（即97
    年3月28日）起至清償日止，按年息5％計算之利息；並請求
    被告負擔費用，將本案刑事最後事實審判決書主文及事實欄
    及本案民事最後事實審判決書主文欄，以長25公分、寬19公
    分之篇幅，登載於經濟日報第1版下半頁1日，為有理由，自
    應准許。又原告逾此部分之請求，即屬無據，應予駁回。
八、原告陳明願供擔保，聲請宣告假執行，經核其勝訴部份，合
    於法律規定，爰酌定相當之擔保金額宣告之；其餘假執行之
    聲請，因該部份訴之駁回而失所依據，應予駁回。
九、因本件事證已臻明確，兩造其餘主張陳述及所提之證據，經
    本院斟酌後，認與判決結果不生影響，均毋庸再予論述，附
    此敘明。
十、訴訟費用負擔之依據：民事訴訟法第79條。
中    華    民    國    98    年    4     月    10    日
                  民事第五庭    法  官  熊誦梅
以上正本係照原本作成
如對本判決上訴，須於判決送達後20日內向本院提出上訴狀
中    華    民    國    98    年    4     月    10    日
                                書記官  董美妙
附表一：本案受侵害之商標
┌─────┬──────────────┬────┬────┬────┐
│商標圖案  │          使用商品          │註冊號碼│註冊日期│專用期限│
├─────┼──────────────┼────┼────┼────┤
│MICROSOFT │電腦操作手冊、書籍、新聞雜誌│ 292261 │74.8.1  │94.7.31 │
│          │、圖畫、照片、票據及不屬別類│        │        │        │
│          │之印刷品                    │        │        │        │
├─────┼──────────────┼────┼────┼────┤
│WINDOWS   │書籍；有關電腦軟體、電腦、電│ 565832 │87.4.1  │101.7.15│
│          │擇式裝置之指導手冊；使用手冊│        │        │        │
│          │、參考手冊及技術手冊、資料表│        │        │        │
│          │、雜誌及時事通訊本、標貼及立│        │        │        │
│          │體照相之圖片標貼            │        │        │        │
├─────┼──────────────┼────┼────┼────┤
│WINDOWS XP│出版品，即使用說明書、指導手│ 565832 │92.3.1  │101.7.15│
│          │冊、參考指南、時事簡訊、雜誌│        │        │        │
│          │、電腦系統及電腦程式書籍等  │        │        │        │
└─────┴──────────────┴────┴────┴────┘
附表二：本案受侵害之著作權
┌──────────────────────────┬────────┐
│            著  作  名  稱                          │產  品  內  容  │
├──────────────────────────┼────────┤
│入門指南Microsoft Windows 98中文版第二版            │使用手冊        │
├──────────────────────────┼────────┤
│快速指引Microsoft Windows 2000 Professional中文版   │使用手冊        │
├──────────────────────────┼────────┤
│入門指南Microsoft Windows XP Professional 2002中文版│使用手冊        │
└──────────────────────────┴────────┘


司法院資訊處製作；財團法人民間司法改革基金會備份。
